【裁判字號】    93,自,95
【裁判日期】    950512
【裁判案由】    業務過失致死
【裁判全文】
臺灣臺中地方法院刑事判決                93年度自字第95號
自  訴  人  乙○○
自訴代理人  楊國煜律師
            林開福律師
被      告  丙○○
選任辯護人  林志忠律師
            李慶松律師
被      告  甲○○
選任辯護人  李慶松律師
上列被告因業務過失致死案件，經自訴人提起自訴，本院判決如
下：
    主    文
丙○○、甲○○均無罪。
    理    由
一、本件自訴意旨略以：被告丙○○及甲○○均為李綜合醫院大
    甲分院（下稱李綜合醫院）之醫師，均為從事醫療業務之人
    。緣自訴人乙○○之父親即被害人邱秋雄於民國九十三年三
    月五日，因腹部不適，至李綜合醫院就診，由被告丙○○負
    責診治，當日並依被告丙○○之指示辦理住院以便進行各項
    檢查，迨至同年月十日（誤為同年月十一日），被告丙○○
    始對被害人進行胃鏡診查，並因發現被害人之十二指腸處有
    四處潰瘍，而對被害人進行熱探頭凝固止血治療（下稱熱探
    頭治療，誤為雷射燒灼治療）。惟被告丙○○不僅於要求被
    害人禁食俾便進行身體檢查時，應注意、能注意而未注意，
    將檢查時間排定過長，致邱秋雄之十二指腸處產生四處潰瘍
    ，復於對被害人進行內視鏡檢查後，明知被害人之健康情形
    已不如少壯時之情況下，仍選擇以熱探頭治療，而不施以被
    害人所能負荷之其他治療方式，且在進行上開熱探頭治療時
    ，應注意、能注意而疏未注意，使用熱探頭對上開四處潰瘍
    處燒灼不當，致被害人上開十二指腸潰瘍中一處潰瘍附近之
    血管裸露，冒出大量鮮血，並於同年月十二日凌晨（誤為次
    日），即於排便時便出大量鮮血，雖被告丙○○對被害人施
    打止血針並進行輸血，然至當日上午九時許左右，被害人仍
    持續有大量血便排出達十餘次，輸血已達四袋，且止血針業
    已施打多次，猶未能止血。嗣於當日上午十時許左右，被告
    丙○○再對被害人進行第二次胃鏡診查後，向自訴人家屬表
    示前一日經以熱探頭治療之十二指腸潰瘍中有一處正在大量
    冒血，經會診外科後，遂由外科醫師即被告甲○○對被害人
    施行外科手術進行止血，而於當日即九十三年三月十二日上
    午約十一時至下午四時左右，被告甲○○對被害人施行腹部
    外科手術，手術後，被告甲○○即向自訴人家屬表示被害人
    之腹水業已清除，且十二指腸之出血處已完成止血，並於腹
    部導接三條引流管。惟因被告甲○○應注意、能注意，而疏
    未注意其所為上開腹部外科手術並未完全對該裸露之血管予
    以止血，遂使被害人於同年月十九日下午七、八時許左右（
    誤為手術後次日），發生上開腹部手術所導接引流管中有流
    血現象，此時，被告甲○○再於同年月二十日零時至凌晨三
    時許，對被害人進行第二次腹部手術，並於被害人之腹部導
    接六條引流管（誤為五條引流管），手術後，即將被害人移
    至加護病房。詎被告甲○○所為上開第二次腹部手術仍因過
    失未達止血效果，致使被害人於九十三年四月四日復發生腹
    部大量出血之情形，甚者，被告甲○○竟疏未察覺被害人有
    大量出血現象，更未為必要之救助，待家屬偶而掀開被害人
    所蓋之病患用厚棉被時，始驚覺被害人已大量出血相當時間
    ，致該厚棉被之薄被套已有大量鮮血滲入之情，經家屬緊急
    反應後，被告甲○○始進行治療。惟被告甲○○所為上開術
    後治療，竟致被害人接受手術之傷口處遭黴菌感染，於九十
    三年四月十二日，在第二次手術後所接腹部引流管中出現化
    膿情形，迨至同年四月十四日凌晨三時許，被害人因病情轉
    趨危急，經施以急救，於當日及同年月十四日上午八時許左
    右，經被告甲○○表示施以急救無效果後，於當日即同年月
    十四日上午十時四十分許死亡。而被害人上開死亡結果與被
    告二人上開醫療過失，顯具相當因果關係，因認被告二人均
    犯有刑法第二百七十六條第二項之業務過失致人於死罪嫌云
    云。
二、按犯罪事實應依證據認定之，無證據不得認定犯罪事實，刑
    事訴訟法第一百五十四條第二項定有明文。又按所謂認定犯
    罪事實之證據，係指足以認定被告確有犯罪行為之積極證據
    而言，該項證據自須適合於被告犯罪事實之認定，始得採為
    斷罪之資料；又事實之認定，應憑證據，如未能發現相當確
    實證據，或證據不足以證明，自不能以推測或擬制之方法，
    以為裁判之基礎，最高法院二十九年上字第三一０五號、四
    十年臺上字第八六號判例著有明文。再按認定犯罪事實所憑
    之證據，無論係直接證據或間接證據，其為訴訟上之證明，
    須於通常一般之人均不致有所懷疑，而得確信其為真實之程
    度者，始得據為有罪之認定，倘其證明尚未達到此一程度，
    而有合理之懷疑存在，復無其他調查途徑可尋，法院即應為
    無罪之判決，最高法院七十六年臺上字第四九八六號著有判
    例。
三、自訴人指陳被告二人涉犯上開罪嫌，無非係以上開犯罪事實
    ，有被害人之死亡證明書影本在卷可稽，且被害人於入院前
    ，僅係腹部不適，前未曾有潰瘍病徵，顯見被害人住院後發
    現十二指腸處有四處潰瘍，應係被告丙○○安排各項檢查之
    時間過久所致，又被害人於被告丙○○施行熱探頭治療後，
    竟有裸露血管之出血情形，足認被告丙○○所為之熱探頭治
    療，不僅未完成止血，且因疏未注意而使用不當，造成被害
    人發生血管裸露之出血情形；另被害人經被告甲○○施以二
    次腹部開刀手術止血後，猶仍出血不止，且傷口處因發生黴
    菌感染情形，發生呼吸衰竭及敗血症，導致敗血性休克死亡
    ，可見被告甲○○所為之二次手術及術後施以抗生素治療，
    均有業務疏失等情，為其論據。
四、訊據被告丙○○及甲○○均堅決否認其等有何業務過失致人
    於死之犯行，被告丙○○辯稱：（一）短期禁食不會造成十
    二指腸發生四處潰瘍之情形，且此係安排進行各項醫學檢查
    所必要，其為被害人安排檢查時，尚無任何拖延，了解病況
    後旋即安排檢查及治療，應已盡注意義務，況自訴人並未就
    此提出相關之醫學根據，所為指述，顯然空言無據；（二）
    又其對被害人所為之熱探針止血法，乃係美國最常使用之消
    化性潰瘍出血之止血法，無併發症，無明顯副作用，安全、
    有效，此有其提出之相關醫學文獻足資參考，是其於診斷後
    迅速選擇上述治療方法之程序及採行之手術方式，並無延誤
    及不當，完全符合醫學文獻之記載，係醫療業務上之正當行
    為，並無過失可言；（三）況依據ＧＡＳＴＲＯＥＮＴＥＲ
    ＯＬＯＧＹ（消化醫學）第一冊節錄（如附件七）及消化系
    醫學（影像判讀與病例分析）節錄（如附件八）等資料，可
    見消化性潰瘍最常見之三大併發症為出血、穿孔及阻塞，其
    中以出血之發生率最高，而目前醫界公認「內視鏡檢查」是
    診斷消化潰瘍出血最好的工具，若潰瘍底部可以看到有血管
    露出時，約有百分之五十會再出血，需要手術治療者，也較
    無血管外露者為多，六十歲以上之潰瘍出血病患，經止血後
    ，再出血率是其他同症病患二倍，若潰瘍面積愈大，再出血
    率愈高，死亡率也愈高，而被害人已六十八歲，九十三年三
    月十日第一次檢查時，發現十二指腸球部有四處潰瘍併出血
    ，其中一處直徑大於一公分，同年十二日第二次檢查時，新
    發現十二指腸中另一處潰瘍底部，有一條外露血管正大量冒
    血，此係新發生之出血，其施以第二次熱探頭止血術，惟無
    法止血，乃緊急會診外科；其第一次所為熱探頭治療，確有
    對四處潰瘍處完成止血，此有手術後照片為證，且熱探頭治
    療之實際接觸溫度不超過攝氏一百度，若因使用不慎產生出
    血，應於手術中隨即可見，而被害人乃於手術後約二日始開
    始出血，且非大量鮮血，係屬斷斷續續之血便（臨床上，若
    病患有大量鮮血流出，會產生血壓下降及意識模糊之情，然
    被害人均無此情形，而意識清楚且血壓收縮壓一直維持在一
    百二十到一百四十的毫米汞柱之間），直至當日上午九點左
    右，因被害人仍有血便，其經被害人家屬同意後，隨即進行
    第二次熱探頭治療，惟未能止血後，持續治療給予潰瘍之止
    血針、止血劑及輸血，復未能止血，而緊急會診外科，可見
    被害人發生血管裸露，乃係潰瘍病症本身於手術後新發生之
    併發症，並非其施以第一次熱探頭治療時所致；至於該新發
    生之血管裸露處，原為血塊覆蓋，並無血管裸露出血，僅可
    保守治療而不能碰觸，是其所為熱探頭治療、初期觀察治療
    之醫療過程及緊急會診之術後處理，均尚無疏失。被告甲○
    ○則係辯稱：（一）其於為被害人進行第一次腹部開刀手術
    前，業已告知被害人家屬即自訴人，因被害人術前已有凝血
    功能異常現象、肺積水、肝硬化、腹水、糖尿病及疑似大腸
    腫瘤，合併十二指腸潰瘍出血情形，此情況下，若進行手術
    ，可能有生命危險，開完刀亦須轉送加護病房，又因被害人
    有營養狀況不良、肝硬化及糖尿病，極可能於手術後產生滲
    漏情形，若發生以上二種情形，就會發生敗血症，生命之危
    險持續增加，此時其他可選擇之方式包括保守治療，即交還
    給內科醫生，然結果可能係被害人持續出血導致死亡，而手
    術之預後情形，可能導致相當之後遺症及併發症，最終病人
    可能也是死亡，但目前施以手術可能係最適當之選擇，惟此
    手術仍無法保證一定能夠改善病情等語，且自訴人亦於九十
    三年三月十二日上午十一時二十五分許，在手術同意書上簽
    名表示知悉上述情形，是其施以上開腹部開刀手術之手術前
    判斷及選擇，並無疏失；（二）其施以第一次腹部開刀手術
    時，確實已將被害人上開裸露血管之出血處止住，並將腹水
    清除，然因被害人有肝硬化，腹水會持續滲出，是其在被害
    人之腹部裝三條引流管，目的乃為偵測引流及診斷，而被害
    人於第一次手術後，恢復情況不錯，未再出血或滲漏，是其
    於九十三年三月十七日向自訴人告知上情，並於次日將被害
    人轉至病房，且將氣管插管拔除。惟迨至同年月十九日下午
    九點左右，因上述所接腹部右側引流管發現墨綠色液體，其
    旋即向自訴人表示被害人有膽汁滲漏現象，不是出血，並將
    被害人轉入加護病房，且向自訴人表示可有三種選擇，第一
    種係再施以開刀手術，第二則係等待及觀察，第三係轉院，
    並說明第二次手術之併發症將更高，傷口會裂之機會更大，
    第二次吻合成功之機會更小，被害人生命危險之機會增大，
    經自訴人考慮後，仍決定再次施以開刀手術，並於九十三年
    三月十九日十一點三十二分許簽字同意，第二次施以開刀手
    術之原因，係被害人十二指腸出血處之手術後吻合口滲漏，
    與出血無關，其此次開刀時，亦在被害人腹部接上六條引流
    管，被害人乃因本身之凝血功能異常，而再發生滲漏。同年
    三月十七日及二十日，被害人之尿液培養中分離出二次白色
    念珠球菌，可見黴菌感染係自尿路系統感染，並非由外科處
    置或手術導致，而被害人於第二次手術所為引流管之旁邊有
    化膿情形，並由引流管中排出，在外科手術中亦屬正常，是
    被害人係因本身身體狀況，致手術之吻合口產滲漏，而發生
    呼吸衰竭、敗血性休克死亡，與其所為之手術無涉；（三）
    被害人之傷口因遭黴菌感染，故同年四月七日及四月十日之
    二次血液培養中，發現血中均係白色念珠球菌，被害人於九
    十三年三月五日住進李綜合醫院翌日即同年月六日起，醫療
    人員即使用抗生素ＣＥＦＡＺＯＬＩＮ、Ｇ．Ｍ予以預防性
    治療，三月十二日第一次開刀後，除使用原來之抗生素外，
    其另外再開出ＣＬＥＯＣＩＮ之抗生素處方，三月十九日開
    第二次開刀時，其改用ＴＩＥＮＡＭ抗生素，此抗生素係效
    力最強之抗生素，直到四月十日，被害人之血液培養出ＣＡ
    ＮＤＩＤＡ（即念珠球菌）時，其即改用抗黴菌的抗生素即
    ＡＭＰＨＯＴＥＲＩＣＩＮ及ＤＩＦＬＵＣＯＮ予以治療，
    被害人所有血液培養中，只有在四月十二日培養出ＣＡＮＤ
    ＩＤＡ，而在三月十七日、三月二十二日、三月二十四日及
    三月三十日之血液培養，均未發現ＣＡＮＤＩＤＡ，雖然三
    月十八日及三月二十二日患者之尿液培養有ＣＡＮＤＩＤＡ
    ，其就此部分未予處置，此乃因一般尿液培養，縱使有ＣＡ
    ＮＤＩＤＡ，惟若患者沒有任何症狀，依刊登於ＡＰＲＡＣ
    ＴＩＣＡＬ  ＡＰＰＲＯＡＣＨ  ＴＯＩＮＦＥＣＴＩＯＮ
    Ｓ  ＤＩＳＥＡＳＥＳ之研究報告顯示，可不必進一步處置
    （如證一），基上，可見其對被害人手術後之用藥等醫療過
    程，亦均無任何疏失等語。經查：
（一）被害人乃於九十三年三月五日下午因腹脹、水瀉、食慾不
      振及發燒三至四日，至李綜合醫院內科求診，當時由被告
      丙○○醫師予以簽收住院治療，首先在急性腸炎之初步臆
      段下，給予被害人靜脈液補充，並給予抗生素（ｃｅｆａ
      ｚｏｌｉｎ＆ｇｅｎｔａｍｉｃｉｎ）治療。三月六日，
      被害人接受腹部超音波檢查，顯示罹患有慢性肝病合併脾
      腫大及腹水。三月七日之腹部電腦斷層檢查，亦指出有肝
      硬化之情況。三月八日，被告丙○○替被害人安排大腸鏡
      檢，顯示被害人之乙狀結腸有多發性之息肉，同時在盲腸
      另有疑似息肉樣之病灶，因此給予病灶切片生檢（三月十
      二日之病理報告：亞急性結腸炎合併潰瘍；ＴＳ九三--
      ０二四五）。三月十日，被害人發生上腹疼痛，因而接受
      被告丙○○安排之上消化道內視鏡檢，發現被害人罹患逆
      流性食道炎及多發性十二指腸潰瘍合併出血。於是被告丙
      ○○立即給予病人施行熱探針（ｈｅａｔｅｒ  ｐｒｏｂ
      ｅ）凝固止血之治療，之後開立靜脈注射氫離子幫浦阻斷
      劑（ｐｒｏｔｏｎ  ｐｕｍｐｉｎｈｉｂｉｔｏｒ：ｌｏ
      ｓｅｃ），並於被害人住院其間持續使用。三月十一日二
      十三時四十五分許，被害人因解黑便（血色素十二點三ｇ
      ｍ／ｄｌ），因而接受四單位之濃縮紅血球輸血之治療。
      被告丙○○則於三月十二日十時許，替被害人施行第二次
      上消化道內視鏡檢，這次檢查除了原先之活動性潰瘍外，
      另外發現有一條裸露之血管突出在十二指腸球部之後壁。
      是以被告丙○○立即替被害人施行熱探針凝固止血之治療
      ，同時給予局部注射治療（ｅｐｉｎｅｐｈｒｉｎｅ
        ｉｎｊｅｃｔｉｏｎ）。但上述之治療似乎效果有限（
      因潰瘍仍持續滲出血液），故被告丙○○決定會診外科。
      三月十二日十一時四十五分許，被告甲○○替被害人施行
      緊急手術，發現被害人有十二指腸球部後壁之潰瘍出血，
      肝硬化及腹水，因而給予被害人施行出血點直接縫合術。
      之後被告甲○○於三月十九日傍晚，發現被害人腹部發生
      疼痛，且三處引流管中之一處有膽汁樣引流物流出。因此
      於三月二十日二時四十五分許，替被害人再次施行緊急剖
      腹探查，將十二指腸吻合滲漏處做縫合手術與引流造口，
      其後約有十日，被告甲○○仍持續給予病人靜脈營養支持
      療法。同時，被害人之感染控制與傷口之復原情況亦不甚
      理想，故仍持續給予抗生素（Ｔｉｅｎａｍ）之治療。且
      因肝硬化之故，被害人仍需不定時接受新鮮血漿與血小板
      之輸注以改善其凝血之功能，被害人於三月三十一日發生
      引流管內大量血液流出之現象，被告甲○○給予被害人四
      單位紅血球濃縮液輸注治療，同時告知家屬被害人之預後
      不佳。四月三日，被害人出現意識不清，肝腦病變之情況
      （ＮＨ三：九四ｕｍｏｌ／Ｌ，偏高），被告甲○○遂給
      予被害人抗生素（Ｎｅｏｍｙｃｉｎ）灌腸治療。接著於
      四月四日，被害人身上之引流管與皮膚接觸發生大量滲血
      ，致有滲血之現象。被告甲○○在傷口予以砂袋加壓止血
      失敗後，給予被害人縫合手術之處理，同時予以Ｔｒａｎ
      ｓａｍｉｎ、ＶｉｔＫｌ、靜脈輸液補充及輸血（全血八
      單位，紅血球濃縮液四單位）之治療。隨後被害人之病情
      每況愈下，先後於四月七日、十日及十一日接受紅血球濃
      縮液二、四、四單位之補充。四月十日及十二日，被害人
      兩套血液培養之報告均呈白色念珠菌（Ｃａｎｄｉｄａ
      ａｌｂｉｃａｎｓ），顯示全身性之黴菌感染，被告甲○
      ○因而在會診感染科醫師後，於四月十二日將抗生素從Ｔ
      ｉｅｎａｍ改為ＡｍｐｈｏｔｅｒｉｃｉｎＢ與Ｄｉｆｌ
      ｕｃａｎ。四月十四日八時許，被害人發生心臟停止跳動
      ，被告甲○○於是給予被害人施行心肺復甦之急救術，同
      時給予強心針（Ｂｏｓｍｉｎ與Ａｔｒｏｐｉｎｅ），被
      害人之心跳雖暫時回復，但血壓仍然持續偏低，生命微象
      亦不穩定，遂在家屬之要求下，於當日九時四十分辦理自
      動出院，被害人於四月十四日十時四十分許死亡等情，有
      李綜合醫院之被害人病歷資料及護理資料足資佐證，復為
      被告丙○○及甲○○所不爭執；而綜合被害人之病程（並
      無相驗屍體解剖及法醫鑑定報告），被害人為一肝硬化及
      糖尿病患者，因十二指腸潰瘍出血，手術後併滲漏及感染
      ，導致敗血性休克，死因為十二指腸潰瘍出血術後滲漏及
      黴菌感染所導致之敗血性休克及心肺衰竭等情，亦有被害
      人之死亡證明書及病歷資料等在卷可佐，復據被告丙○○
      及甲○○供明在卷，且行政院衛生署醫事審議委員會編號
      0000000號鑑定書亦為此認定，自均堪認為真實。
（二）被告丙○○施以第一次熱探頭治療之前所為醫囑及醫療過
      程，並無疏失：自訴人固指陳被害人原無任何潰瘍病徵，
      因被告丙○○為被害人安排身體檢查之時間過於冗長，始
      導致被害人之十二指腸處發生上開四處潰瘍情形云云。然
      查，被告丙○○既否認上情，並辯稱：依醫學資料，可知
      潰瘍之發生係因幽門桿菌感染，並非壓力造成，被害人之
      身體檢查並非均安排於下午，若僅係空腹一日，不至造成
      潰瘍，且其為被害人安排各項之醫學檢查均屬必要，尚無
      任何拖延，又了解病況後，已旋即進行熱探頭治療等語在
      卷，且有被害人之病歷資料存卷可參，而自訴人就上開所
      指，亦未曾提出相關之醫學根據為憑，則參以被害人原即
      因腹脹、水瀉、食慾不振及發燒多日等症狀而住院等情，
      可見被害人之潰瘍病症早已存在，並非因被告丙○○所為
      短期禁食之醫囑而造成，甚為明確。故而，被告丙○○辯
      稱短期禁食乃病患進行身體檢查之通例，其就被害人住院
      後至第一次熱探頭治療前之診療過程，不僅未違反醫學常
      規，且係醫療業務上之正當行為，並無過失可言等語，洵
      為可取，而自訴人上開指摘，顯然空言無據，僅為臆測之
      詞，無足憑信。
（三）被告丙○○選擇熱探頭治療之醫療方式，亦無不當：查熱
      探針止血法（即熱探頭治療）乃係美國最常使用之消化性
      潰瘍出血之止血法，無併發症，無明顯副作用，安全、有
      效，而目前醫界公認內視鏡檢查係診斷消化性潰瘍出血最
      好之工具等情，有被告丙○○提出之相關醫學文獻足資參
      考（附於四七頁至八八頁）；另被告丙○○於九十三年三
      月十日發現被害人之十二指腸處有四處潰瘍後，旋即於當
      日施以上開熱探頭治療，被害人為消化性潰瘍出血之病患
      ，施以第一次及第二次熱探頭治療前，乃分別有四處潰瘍
      出血、附著血塊，以及裸露血管之出血病況等情，業為自
      訴人所不爭執，亦有被害人之病歷資料在卷可佐，可見被
      告丙○○辯稱其第一次及第二次均採用熱探頭治療被害人
      上開四處潰瘍出血及裸露血管，其選擇之方式及過程，並
      無不當或延誤，而完全符合醫學文獻之記載等語，已屬有
      據。再參以「被告丙○○於第一次熱探頭治療前，確可發
      現並知曉被害人有糖尿病之病史（三月七日血糖七九ｇｍ
      ／ｄｌ），此有病歷資料在卷可參，惟依據學理，並無任
      何證據顯示，該病史會影響被告丙○○對被害人所罹病症
      應為之醫療措施。再者，依據Ｙａｍａｄａ  Ｔ，ｅｔａ
      ｌ．（Ｔｅｘｔｂｏｏｋ  ｏｆＧａｓｔｒｏｅｎｔｅｒ
      ｏｌｏｇｙ，２００３，４ｔｈＥｄｉｔｉｏｎ，Ｐ00
      00－0000）有關非靜脈曲張之上消化道出血（含消
      化性潰瘍出血）之內視鏡治療法相關敘述，可概分為熱
      凝固法：包括雷射治療、電凝固、熱探針及氬電漿凝固等
      ，注射治療（包括：ｅｐｉｎｅｐｈｒｉｎｅ、ｎｏｒ
      ｍａｌ  ｓａｌｉｎｅ、３％ｓａｌｉｎｅ、與ｄｉｓｔ
      ｉｌｌｅｄ  ｗａｔｅｒ等），止血夾等三大類方法。
      然而比較其彼此之間對消化性潰瘍出血之治療效果，可謂
      難分軒輊、療效相當。消化性潰瘍出血之病患，若於內視
      鏡檢查發現合併有平坦的斑點，或附著的血塊，則其再出
      血之機率分別為百分之十與百分之二十二，若合併有裸露
      之血管或活動性之出血，則其再出血率分別為百分之四十
      三及百分之五十五。消化性潰瘍出血之治療，一般以內視
      鏡治療法（熱凝固法、注射治療與止血夾等）為優先考量
      ，但若內視鏡治療失敗，則需考慮手術治療。賴醫師採取
      探針凝固及局部注射治療潰瘍，並無不當。」等情，並據
      行政院衛生署於九十四年六月七日以衛署醫字第０九四０
      ０二一０九二號函覆醫事審議委員會編號第000000
      0號鑑定意見在卷可佐（附於第一四九頁至第一五五頁）
      ，益徵被告丙○○上開所辯，洵屬有據，當可採信。
（四）九十三年三月十二日被害人之十二指腸四處潰瘍中一處附
      近產生血管裸露出血情形，並非被告丙○○施以第一次熱
      探頭治療所造成：經查，被告丙○○第一次所為之熱探頭
      治療，確有對被害人之十二指腸四處潰瘍處完成止血，而
      同年月十二日第二次檢查時發現之裸露血管，當時為血塊
      覆蓋，並未出血等情，此有被害人之手術後照片及病歷資
      料存卷為證；另被告丙○○辯稱熱探頭治療之實際接觸溫
      度不超過攝氏一百度，若因使用不慎產生出血，應於手術
      中隨即可見，而被害人乃於手術後約二日始開始出血，且
      非大量鮮血，係屬斷斷續續之血便（臨床上，若病患有大
      量鮮血流出，會產生血壓下降及意識模糊之情，然被害人
      均無此情形，而意識清楚且血壓收縮壓一直維持在一百二
      十到一百四十的毫米汞柱之間）等情，亦有被害人上開病
      歷資料可參，復為自訴人所不爭執，足徵自訴人指陳同年
      月十二日發現被害人之血管裸露，顯係被告丙○○施以第
      一次熱探頭治療時，因疏於注意而造成云云，已屬無憑。
      況查，行政院衛生署九十五年三月十五日衛署醫字第０九
      五０二０一四一七號函覆醫事審議委員會編號第0000
      000號鑑定書（附於第二００頁至第二０七頁）亦稱：
      「熱探頭治療係結合熱能與直接加壓之原理對消化性潰瘍
      出血處進行止血。藉由讓熱探頭接觸之組織水腫、蛋白質
      變性、血管收縮與脫水乾燥進而達成止血的最終目的。然
      而根據文獻敘述，比較熱探頭凝固法、注射治療或止血夾
      止血法對消化性潰瘍出血之治療，三者間之療效相當，安
      全性亦無分軒輊，而併發症極少（包括：吸入性肺炎、臟
      器穿孔與消化道纖維化性狹窄）。因此，目前必無任何客
      觀證據或學理顯示使用熱探頭治療十二指腸潰瘍出血會導
      致血管之裸露。」等語，益徵被告賴大豐辯稱九十三年三
      月十日其對被害人以熱探頭治療十二指腸球部之四處潰瘍
      ，並非係造成被害人於同年月十二日復發現之血管裸露之
      原因，且施以熱探頭治療，在學理上，尚無可能導致血管
      裸露之情形，是其所為上開熱探頭治療及初期觀察治療之
      醫療過程，均無疏失等語，洵堪憑取。
（五）被告丙○○所為二次熱探頭治療及術後處置，均無過失：
      另查，消化性潰瘍最常見之三大併發症為出血、穿孔及阻
      塞，其中以出血之發生率最高，若潰瘍底部可以看到有血
      管露出時，約有百分之五十會再出血，需要手術治療者，
      也較無血管外露者為多，六十歲以上之潰瘍出血病患，經
      止血後，再出血率是其他同症病患二倍，若潰瘍面積愈大
      ，再出血率愈高，死亡率也愈高等情，業據被告丙○○提
      出ＧＡＳＴＲＯＥＮＴＥＲＯＬＯＧＹ（消化醫學）第一
      冊節錄（如附件七）及消化系醫學（影像判讀與病例分析
      ）節錄（如附件八）等資料在卷可參，復為自訴人所不爭
      執，可見被告丙○○辯稱第一次熱探頭治療後所發現被害
      人之血管裸露情形，應係被害人本身罹患之上開潰瘍病症
      及身體狀況所引發，非其醫療行為所致等語，已屬有據。
      另參以行政院衛生署九十四年六月七日衛署醫字第０九四
      ００二一０九二號函覆醫事審議委員會編號第00000
      00號鑑定書（附於第一四九頁至第一五五頁）及行政院
      衛生署九十五年三月十五日衛署醫字第０九五０二０一四
      一七號函覆醫事審議委員會編號第0000000號鑑定
      書（附於第二００頁至第二０七頁）亦分別表示：「消化
      性潰瘍出血之病患，若於內視鏡檢查發現合併有平坦的斑
      點，或附著的血塊，則其再出血之機率分別為百分之十與
      百分之二十二，若合併有裸露之血管或活動性之出血，則
      其再出血率分別為百分之四十三及百分之五十五。被害人
      屬於合併有裸露之血管，臨床上再出血機率相當高。被告
      丙○○於第二次內視鏡檢診治被害人時，已立即替被害人
      施行熱探針凝固止血之治療，同時給予局部注射治療，因
      發現被害人對於內視鏡之治療似乎反應不佳（因潰瘍仍持
      續滲出血液），故立即決定替會診外科醫師予以手術治療
      。雖然被害人最後不幸死亡，但被告丙○○在上開醫療過
      程中之處置，尚無不當。」、「根據結合年紀（大於六十
      五歲）、休克、合併系統疾病之存在（肝硬化及糖尿病）
      、診斷（十二指腸潰瘍）與內視鏡檢查發現有最近出血徵
      侯而成之臨床評估制度（Ｒｏｃｋａｌｌ  ｓｃｏｒｉｎ
      ｇ  ｓｙｓｔｅｍ），對於急性上消化道出血病患之預後
      推估，病人之再出血率及死亡率極高（分別為百分之四十
      二及百分之四十一，Ｐｏｓｔｇｒａｄ  Ｍｅｄ  Ｊ  ２
      ００４；８０：３９９）。而存在另一種可能是三月十日
      上消化道內視鏡檢查，顯示被害人之潰瘍表面合併有附著
      之血塊（再出血率為百分之三十三），掩蓋了稍後於三月
      十二日再次內視鏡檢查所發現之裸露血管（再出血率為百
      分之五十）。」等情在卷，益徵被告丙○○上開所辯，洵
      可採信，而自訴人上開所指，顯然無據，不足憑取。
（六）被告甲○○選擇對被害人進行上開手術之過程及方式，核
      屬正當：被告甲○○對被害人進行手術前，確可發現並知
      曉被害人有糖尿病之病史（三月七日血糖七九ｇｍ／ｄｌ
      ），惟依據學理，並無任何證據顯示，該病史會影響二人
      對病人所罹病症應為之醫療措施，被告甲○○係因被害人
      對內科治療效果不彰後，經內科醫師即被告丙○○會診，
      而替被害人施行外科手術，衡諸當時之病況，被害人若不
      接受手術一途，恐怕亦只有因出血不止而死亡，在如此急
      促之狀況下，且當時被害人手術相關之危險性亦已告知家
      屬即自訴人，替被害人執行手術以求救命，雖然術後，被
      害人不幸因肝硬化併腹水，且十二指腸縫合處滲漏併感染
      ，導致敗血性休克及最後之死亡，然被告甲○○對被害人
      之照顧處置及醫囑，尚無不當等情，有被害人之病歷資料
      、醫囑單及護理資料在卷足證，此經行政院衛生署九十四
      年六月七日衛署醫字第０九四００二一０九二號函覆醫事
      審議委員會編號第0000000號鑑定意見（附於第一
      四九頁至第一五五頁）為同此之認定，是以，被告甲○○
      辯稱其對被害人採行二次腹部開刀手術前，均向被害人家
      屬即自訴人告以各項應注意事項及相關醫囑，經自訴人同
      意始為之，其選擇上開手術之過程及手術方式，並無不當
      等語，當足採信。
（七）被害人之死亡結果，亦非被告甲○○所為上開醫療行為所
      致：查被害人年已六十七歲，出血時之心跳大於一百ｂｐ
      ｍ及收縮血壓大於一百ｍｍＨｇ，合併有肝硬化及糖尿病
      ，罹患十二指腸潰瘍出血，內視鏡檢發現有裸露之血管與
      再出血之存在，其死亡率高達百分之五十二點五；又根據
      結合年紀（大於六十五歲）、休克、合併系統疾病之存在
      （肝硬化及糖尿病）、診斷（十二指腸潰瘍）與內視鏡檢
      查發現有最近出血徵侯而成之臨床評估制度（Ｒｏｃｋａ
      ｌｌ  ｓｃｏｒｉｎｇ  ｓｙｓｔｅｍ），對於急性上消
      化道出血病患之預後推估，病患之死亡率極高（為百分之
      四十一，Ｐｏｓｔｇｒａｄ  Ｍｅｄ  Ｊ  ２００４；８
      ０：３９９），被告甲○○對被害人之照顧處置及醫囑，
      均無不當等情，業據行政院衛生署九十四年六月七日衛署
      醫字第０九四００二一０九二號函覆醫事審議委員會編號
      第0000000號鑑定書（附於第一四九頁至第一五五
      頁）及行政院衛生署九十五年三月十五日衛署醫字第０九
      五０二０一四一七號函覆醫事審議委員會編號第0000
      000號鑑定書（附於第二００頁至第二０七頁）函覆在
      卷，可見被告甲○○辯稱被害人乃因本身凝血功能異常，
      而發生吻合口滲漏及死亡結果，並非其所為手術等處置不
      當所致，被害人於第二次手術所為引流管之旁邊有化膿情
      形，並由引流管中排出，在外科手術中亦屬正常，其所為
      醫療行為，均符合醫學常規，且無疏失等語，顯然有據。
（八）被告甲○○於手術時及手術後，對被害人所為抗生素之醫
      療處置，亦無不當：被告甲○○已依腹水、血液、尿液與
      傷口等各類培養結果，經會診感染症專科醫師而用藥，又
      被害人所有血液培養中，僅在四月十二日培養出ＣＡＮＤ
      ＩＤＡ，而在三月十七日、三月二十二日、三月二十四日
      及三月三十日之血液培養，均未發現ＣＡＮＤＩＤＡ，雖
      然三月十八日及三月二十二日患者之尿液培養有ＣＡＮＤ
      ＩＤＡ，被告甲○○就此部分未予處置，此乃因一般尿液
      培養，縱使有ＣＡＮＤＩＤＡ，惟若患者沒有任何症狀，
      可不必進一步處置，此有被害人之病歷資料及刊登於ＡＰ
      ＲＡＣＴＩＣＡＬ  ＡＰＰＲＯＡＣＨ  ＴＯＩＮＦＥＣ
      ＴＩＯＮＳ  ＤＩＳＥＡＳＥＳ之研究報告（詳見被告甲
      ○○所提證一之書證）在卷可憑，是被告甲○○對被害人
      手術時及手術後之用藥等醫療過程，尚未發現有疏失之處
      ，此亦經行政院衛生署九十四年六月七日衛署醫字第０九
      四００二一０九二號函覆醫事審議委員會編號第0000
      000號鑑定書（附於第一四九頁至第一五五頁）為此認
      定。基上，被告甲○○辯稱同年三月十七日及二十日，被
      害人之尿液培養中分離出二次白色念珠球菌，可見黴菌感
      染係自尿路系統感染，並非由外科處置或手術導致，又其
      均係會診感染科專科醫師而使用抗生素，其對被害人用藥
      之醫療過程，亦已盡注意之能事等語，顯有憑據。
（九）綜上可知，被害人上開死亡結果，確與被告二人之醫療過
      程無關，被告二人應無疏失之處，尚難遽認被害人上開死
      亡結果係因被告二人有何業務上之過失導致，亦即二者間
      尚無證據證明有相當因果關係之存在。
五、綜上所述，被告二人前揭辯詞，洵非虛詞；而被害人雖發生
    上開死亡結果，惟自訴人指述之被告二人上開犯行，既無證
    據可資證明或僅屬臆測之詞，自難據之認定被告二人有何業
    務過失致人於死之犯行。此外，復查無其他積極確切之證據
    ，足資證明被告二人有上開犯行，依照前揭規定及說明，自
    應諭知被告二人均無罪之判決。
據上論斷，應依刑事訴訟法第三百四十三條、第三百零一條第一
項，判決如主文。
中    華    民    國    95    年    5     月    12    日
            刑事第一庭  審判長  法  官   李平勳
                                法  官   曾佩琦
                                法  官   許惠瑜
右正本證明與原本無異。
如不服本判決，應於判決送達後十日內向本院提出上訴狀，上訴
於臺灣高等法院臺中分院 (須附繕本)。
                                書記官   陳其良
中    華    民    國    95    年    5     月    12    日


司法院資訊處製作；財團法人民間司法改革基金會備份。
